ACORDAO-COMPLETO-2344370

ACÓRDÃO 2076/2019 ATA 34/2019 - PLENÁRIO

VISTOS, relatados e discutidos estes autos de Auditoria realizada em Furnas Centrais Elétricas S.A., com o objetivo de subsidiar os trabalhos das Comissões Parlamentares Mistas de Inquérito denominadas "CPMI dos Correios" e "CPMI do Mensalão", bem como da Comissão Parlamentar de Inquérito do Senado Federal denominada "CPI dos Bingos";
ACORDAM os Ministros do Tribunal de Contas da União, reunidos em Sessão do Plenário, diante das razões expostas pelo Relator e com fundamento no art. 27 da Lei 8.443, de 16/7/1992, combinado com o art. 218 do Regimento Interno/TCU, e no art. 5º, inciso XLV, da Constituição Federal de 1988, combinado com o art. 278, parágrafo único, da Lei 13.105, de 16/3/2015, com o art. 174 do Regimento Interno do TCU e com o art. 3º, § 2º, da Resolução-TCU 178, de 24/8/2005, em:
	9.1. rever de ofício o Acórdão 100/2013-TCU-Plenário, para tornar insubsistente a multa aplicada em seu item 9.8.5 ao responsável Heitor Herberto Sales (CPF XXX.111.377-XX) , eis que esse responsável havia falecido antes de ser proferida a mencionada deliberação;
	9.2. expedir quitação em favor dos Srs. Ailton Gomes Monteiro Filho (CPF XXX.859.627-XX) , Marcelo Brandão Carneiro (CPF XXX.661.517-XX) , Julio Cezar de Cacio (CPF XXX.136.507-XX) , José Pedro Rodrigues de Oliveira (CPF XXX.945.136-XX) e Roberto Mendonça Mansur (CPF XXX.916.167-XX) , tendo em vista o recolhimento das multas que lhes foram imputadas nestes autos de Auditoria;
	9.3. dar ciência dessa decisão aos herdeiros do Sr. Heitor Herberto Sales e aos responsáveis arrolados no subitem 9.2 supra:
	9.4. remeter os autos à Secretaria das Sessões para que seja sorteado relator do novo Pedido de Reexame interposto pelo Sr. Luiz Antônio Buonomo de Pinho (peça 770) .

Revisão de ofício de acórdão exarado no bojo de auditoria que teve o objetivo de subsidiar os trabalhos das Comissões Parlamentares Mistas de Inquérito denominadas  CPMI dos Correios e CPMI do Mensalão, bem como da Comissão Parlamentar de Inquérito do Senado Federal denominada  CPI dos Bingos.

Furnas Centrais Elétricas S.A.

3. Interessados/Responsáveis/Recorrentes:
3.1. Responsáveis: Ailton Gomes Monteiro Filho (CPF XXX.859.627-XX), Aristides Leite França (CPF XXX.775.557-XX), Breno Marinho Junqueira (CPF XXX.150.957-XX), Carlos Alberto Nunes de Freitas (CPF XXX.931.167-XX), Celso Ferreira (CPF XXX.553.507-XX), Clóvis Harly de Deus Ribeiro (CPF XXX.305.688-XX), Dimas Fabiano Toledo (CPF XXX.434.467-XX), Expedito Carlos Barsotti (CPF XXX.209.778-XX), Fernando Sá de Sá Rego (CPF XXX.900.207-XX), Heitor Herberto Sales (CPF XXX.111.377-XX), Jose Roberto Cesaroni Cury (CPF XXX.129.538-XX), José Pedro Rodrigues de Oliveira (CPF XXX.945.136-XX), José Reginaldo de Castro Domingos (CPF XXX.517.646-XX), Julio Cezar de Cacio (CPF XXX.136.507-XX), Lucimar Altomar Güttler (CPF XXX.252.837-XX), Luiz Antônio Buonomo de Pinho (CPF XXX.018.717-XX), Luiz Carlos dos Santos (CPF XXX.738.808-XX), Luiz Fernando Silva de Magalhães Couto (CPF XXX.637.967-XX), Luiz José Bacha Rizzo (CPF XXX.961.797-XX), Marcelo Brandão Carneiro (CPF XXX.661.517-XX), Marcos Henrique Souza de Magalhães (CPF XXX.479.087-XX), Mario Jorge Toschi Lima Rocha (CPF XXX.077.697-XX), Mauro Arantes Júnior (CPF XXX.879.457-XX), Márcio Augusto Vasconcelos Nunes (CPF XXX.283.207-XX), Márcio Flório (CPF XXX.819.327-XX), Paulo Cezar Travassos de Mello Vaz (CPF XXX.950.847-XX), Roberto Mendonça Mansur (CPF XXX.916.167-XX), Rodrigo Botelho Campos (CPF XXX.009.456-XX), Rogerio Brant Martins Chaves (CPF XXX.968.287-XX), Rosangela Rodrigues (CPF XXX.512.507-XX), Rui Costa Van Der Putt (CPF XXX.489.528-XX), Tadeu Rigo (CPF XXX.363.199-XX), Vanderlei Mário Muniz (CPF XXX.774.107-XX), Vera Christina Beiruth Prado (CPF XXX.362.857-XX) e M.I. Montreal Informática Ltda. (CNPJ 42.563.692/0001-26).

13.1. Ministros presentes: José Mucio Monteiro (Presidente), Walton Alencar Rodrigues, Benjamin Zymler, Aroldo Cedraz (Relator), Raimundo Carreiro, Ana Arraes e Vital do Rêgo.
13.2. Ministro-Substituto convocado: Augusto Sherman Cavalcanti.
13.3. Ministros-Substitutos presentes: Marcos Bemquerer Costa e André Luís de Carvalho.

ACORDAO-COMPLETO-2477959

Acórdão de Relação 1073/2021 - Plenário

Acórdão de Relação

ACORDAO-COMPLETO-2374985

Acórdão de Relação 2481/2019 - Plenário

AROLDO CEDRAZ

Inicio este Relatório transcrevendo, com alguns ajustes de forma e fundamentado no inciso I do § 3º do art. 1º da Lei 8.443, de 16/7/1992, parte da instrução elaborada no âmbito da Secretaria do TCU no Estado do Rio de Janeiro (SEC-RJ) e autuada como peça 808:
"1. Cuidam os autos de Relatório de Auditoria em razão de irregularidades constatadas na gestão da estatal Furnas Centrais Elétricas S.A., conforme registrado no Relatório de Auditoria para subsidiar os trabalhos da 'CPMI dos Correios', da 'CPMI do Mensalão' e da 'CPI dos Bingos' no âmbito do Congresso Nacional.
2. Em Decisão de mérito foram arbitradas multas aos responsáveis arrolados no polo passivo dos autos, nos termos do Acórdão 100/2013-TCU-Plenário (peça 15, p. 41-54) , reformado por meio de embargos de declaração pelo Acórdão 711/2014-TCU-Plenário (peça 516) e por Pedido de Reexame pelo Acórdão 1227/2017-TCU-Plenário (peça 724) , e corrigido materialmente pelo Acórdão 12/2015-TCU-Plenário (peça 690) , in verbis:
Acórdão 100/2013-TCU-Plenário
 (...) 
9.7. aplicar aos Srs. Ailton Gomes Monteiro Filho (CPF XXX.859.627-XX) , Marcelo Brandão Carneiro (CPF XXX.661.517-XX) e Julio Cezar de Cacio (CPF XXX.136.507-XX) , individualmente, a multa prevista no art. 58, inciso II, da Lei nº 8.443/1992, conjug. c/ art. 268, inc. II, do Regimento Interno/TCU, no valor de R$ 10.000,00 (dez mil reais) , em decorrência da não observância aos arts. 2º, 41, 54, §1º, 60, parágrafo único, e 66 da Lei nº 8.666/1993, quando da gestão dos Contratos 13.883 e 15.334, celebrados entre Furnas Centrais Elétricas S.A. e M.I. Montreal Informática Ltda.;
 (...) 
9.8.1. Sr. José Pedro Rodrigues de Oliveira (CPF XXX.945.136-XX) , ex-Diretor-Presidente de Furnas Centrais Elétricas S.A., com base no art. 58, incisos II, III, VI e VII da Lei nº 8.443/1992, c/c o art. 268, incisos II, III, VI e VII do RI/TCU, no valor de R$ 10.000,00  (dez mil reais) , em razão das seguintes ocorrências:
 (...) 
9.8.5. Sr. Heitor Herberto Sales (CPF XXX.111.377-XX) , ex-Diretor de Administração e Suprimentos, com base com base no art. 58, inciso III, da Lei nº 8.443/92, c/c art. 268, inciso III, do RI/TCU, no valor de R$ 4.000,00 (quatro mil reais) , (...) ;
 (...)  
9.8.7. Sr. Marcelo Brandão Carneiro (CPF XXX.661.517-XX) , responsável pela coordenação da licitação CO.DAQ.G 009.2004 e chefe do Departamento de Aquisição - DAQ.G, com base no art. 58, inciso II da Lei nº 8.443/92, c/c art. 268, inciso II do RI/TCU, no valor de R$ 7.500,00 (sete mil e quinhentos reais) , em razão das seguintes ocorrências:
 (...) 
9.8.10. Sr. Roberto Mendonça Mansur (CPF XXX.916.167-XX) , Superintendente de Recursos Humanos, com base no art. 58, incisos VI e VII da Lei nº 8.443/92, c/c o art. 268, incisos VI e VII do RI/TCU, no valor de R$ 5.000,00 (cinco mil reais) , em razão das seguintes ocorrências:
 (...) 
Acórdão 1227/2017-TCU-Plenário
 (...) 
9.7. alterar o valor da multa arbitrada a José Pedro Rodrigues de Oliveira por meio do subitem 9.8.1 do Acórdão 100/2013-TCU-Plenário, que passa a ser de R$ 6.500,00 (seis mil e quinhentos reais) ; 
9.8. alterar o valor da multa arbitrada a Roberto Mendonça Mansur por meio do subitem 9.8.10 do Acórdão 100/2013-TCU-Plenário, que passa a ser de R$ 3.340,00 (três mil, trezentos e quarenta reais) ;
 (...) 
3. Os responsáveis recolheram na integralidade as multas que lhes foram imputadas, conforme fazem prova as consultas ao Sistema SISGRU e respectivos Demonstrativos de Débitos, especificado na tabela: 
	Responsável
	Item - Deliberação
	Consulta SISGRU
	Demonstrativo de Débito

	Ailton Gomes Monteiro Filho
	Item 9.7 do Ac. 100/2013-P
	Peça 796, p. 1-3
	Peça 797

	Marcelo Brandão Carneiro
	Item 9.7 do Ac. 100/2013-P
	Peça 798
	Peça 799

	Julio Cezar de Cacio
	Item 9.7 do Ac. 100/2013-P
	Peça 800
	Peça 801

	José Pedro Rodrigues de Oliveira
	Item 9.8.1 do Ac. 100/2013-P, minorado pelo item 9.7 do Ac. 1227/2017-P
	Peça 802
	Peça 803

	Marcelo Brandão Carneiro
	Item 9.8.7 do Ac. 100/2013-P
	Peça 804
	Peça 805

	Roberto Mendonça Mansur
	Item 9.8.10 do Ac. 100/2013-P, minorado pelo item 9.8 do Ac. 1227/2017-P
	Peça 806
	Peça 807

4. Em atendimento ao Acórdão condenatório, esta Secretaria buscou promover a notificação de Heitor Herberto Sales (CPF XXX.111.377-XX) , entretanto, informação juntada aos autos, obtida em diligência ao Cartório da 5ª Circunscrição do Registro Civil das Pessoas Naturais da Comarca do RJ (peça 777) , revelou que o responsável havia falecido (Certidão de Óbito na peça 779, p.2) .
5. Consta da referida certidão que o falecimento do Sr. Heitor Herberto Sales ocorreu em 29/1/2006, anterior, portanto, à data da prolação do acórdão condenatório, em 30/1/2013.
6. Em situações como a que ora se examina, em que a morte do responsável ocorre após a citação, mas antes do trânsito em julgado do acórdão condenatório, esta Corte de Contas tem decidido no sentido de que os herdeiros do falecido passam a ocupar a posição do de cujus na tomada de contas especial, assumindo o processo no estado em que se encontra, não havendo a necessidade da repetição das fases processuais já atingidas pela preclusão (Acórdão 4035/2010-TCU-Segunda Câmara; Acórdão 8661/2011-TCU-Segunda Câmara) .
7. Assim, a obrigação de reparar o dano deverá recair sobre o espólio ou herdeiros, de acordo com o disposto no inciso XLV do art. 5º da Constituição Federal.
8. No tocante à multa, o tema foi disciplinado com a edição da Resolução TCU nº 235, de 15 de setembro de 2010, com os procedimentos a serem observados quando do falecimento de responsável.
O mencionado normativo, em seu art. 4º, dispõe:
Art. 4º O art. 3º da Resolução-TCU nº 178, de 24 de agosto de 2005, passa a vigorar com a seguinte redação para as alíneas ' e' e 'f' do inciso I e com os acréscimos dos parágrafos 1º e 2º:
§ 1º (...) 
§ 2º O Tribunal, mediante proposta do relator, da unidade técnica ou do Ministério Público, poderá rever, de ofício, o acórdão em que houver sido aplicada multa a gestor que tenha falecido antes do trânsito em julgado da deliberação.
9. Ante o exposto, submeto os autos à consideração superior, e com base na delegação de competência concedida pela Portaria - Secex/RJ n. 1/2016, propondo encaminhar os autos ao Gabinete do Ministro-Relator, Aroldo Cedraz, por intermédio da Douta Procuradoria, com a seguinte proposta:
a) rever de ofício o Acórdão 100/2013-TCU-Plenário, para tornar insubsistente a multa aplicada em seu item 9.8.5 ao responsável Heitor Herberto Sales (CPF XXX.111.377-XX) , em razão de seu falecimento antes do trânsito em julgado do acórdão condenatório;
 (...) "
2.	Adicionalmente, a SEC-RJ propõe, com fundamento no art. 27 da Lei 8.443, de 16/7/1992, c/c o art. 218 do Regimento Interno do TCU, que seja dada quitação aos responsáveis Ailton Gomes Monteiro Filho (CPF XXX.859.627-XX) , Marcelo Brandão Carneiro (CPF XXX.661.517-XX) , Julio Cezar de Cacio (CPF XXX.136.507-XX) , José Pedro Rodrigues de Oliveira (CPF XXX.945.136-XX) e Roberto Mendonça Mansur (CPF XXX.916.167-XX) , em face dos recolhimentos das multas que lhes foram imputadas neste processo de Auditoria.
3.	Essa proposta de encaminhamento contou com a anuência do titular da referida unidade técnica regional, conforme parecer acostado à peça 809 dos autos.
	É o Relatório.

Antonio Henrique Medeiros Coutinho (OAB/DF 34.308), Arthur Lima Guedes (OAB/DF 18.073), Douglas Fernandes de Moura (OAB/DF 24.625), Eduardo Rodrigues Lopes (OAB/DF 29.283), Eduardo Stênio Silva Sousa (OAB/DF 20.327), João Geraldo Piquet Carneiro (OAB/DF 800-A), Luís Justiniano de Arantes Fernandes (OAB/DF 2.193/A), Mabel Lima Tourinho (OAB/DF 16.486), Paulo Roberto Gomes (CPF 352.325.877-49) e outros.

Não atuou.

RELATÓRIO DE AUDITORIA. IRREGULARIDADES REFERENTES À DIGITALIZAÇÃO DE DOCUMENTOS. APLICAÇÃO DE MULTA A ALGUNS RESPONSÁVEIS, UM DELES FALECIDO ANTES DA DELIBERAÇÃO APENATÓRIA. NULIDADE EM FACE DO CARÁTER PERSONALÍSSIMO DA PENA. MULTA TORNADA INSUBSISTENTE DE OFÍCIO. EXPEDIÇÃO DE QUITAÇÃO A OUTROS RESPONSÁVEIS, EM FACE DO RECOLHIMENTO DAS MULTAS QUE LHES FORAM IMPUTADAS NESTES AUTOS.

RELATÓRIO DE AUDITORIA (RA)

Secretaria do TCU no Estado do Rio de Janeiro (SEC/RJ).

Segundo se depreende do Relatório precedente, aprecia-se, nessa oportunidade, proposta apresentada pela Secretaria do TCU no Estado do Rio de Janeiro (SEC-RJ) às peças 808 e 809 com vistas a tornar insubsistente a multa de R$ 4.000,00 aplicada ao Sr. Heitor Herberto Sales pelo Acórdão 100/2013-TCU-Plenário (peça 15, p. 41-54) com fundamento no art. 58, inciso III, da Lei 8.443, de 16/7/1992 (subitem 9.8.5 da aludida deliberação) .
2.	Em respaldo a essa proposição, a unidade técnica regional junta aos autos informação obtida em diligência ao Cartório da 5ª Circunscrição do Registro Civil das Pessoas Naturais da Comarca do Rio de Janeiro, revelando que aquele responsável havia falecido em 29/1/2006 (certidão de óbito autuada como peça 779, p. 2) , ou seja, muito antes da prolação do acórdão condenatório, em 30/1/2013.
3.	Como fundamentação jurídica de sua proposta, a SEC-RJ faz alusão à Resolução-TCU 178, de 24/8/2005, cujo art. 3º, § 2º, com a redação dada pela Resolução-TCU 235, de 15/9/2010, dispõe que "O Tribunal, mediante proposta do relator, da unidade técnica ou do Ministério Público, poderá rever, de ofício, o acórdão em que houver sido aplicada multa a gestor que tenha falecido antes do trânsito em julgado da deliberação."
4.	Na condição de sucessor do relator a quo, eminente Ministro Raimundo Carreiro, acolho a sugestão da unidade instrutiva, o que faço pelas razões por ela aduzidas à peça 808, não me parecendo necessário tecer considerações adicionais.
5.	Igualmente digna de acolhida a proposta de se expedir quitação aos Srs. Ailton Gomes Monteiro Filho, Marcelo Brandão Carneiro Julio Cezar de Cacio, José Pedro Rodrigues de Oliveira e Roberto Mendonça Mansur, em face do recolhimento das multas que lhes foram imputadas neste processo de Auditoria.
6.	Informe-se, por fim, que o Sr. Luiz Antônio Buonomo de Pinho, inconformado com a rejeição de seu Pedido de Reexame (peça 537) pelo Acórdão 1227/2017-TCU-Plenário (peça 724) , da relatoria do nobre Ministro José Múcio Monteiro, interpôs novo recurso de apelação (peça 770) contra a pena que lhe foi imposta pelo Acórdão 100/2013-TCU-Plenário (subitem 9.8.12; peça 15, p. 47-48) .
7.	Esse novo apelo foi objeto de análise preliminar pela Secretaria de Recursos (Serur) quanto à admissibilidade (peças 782 a 784) , estando pendente o pronunciamento do relator ad quem. Diante disso, e considerando que o Ministro Raimundo Carreiro, sucessor do Ministro José Múcio Monteiro na relatoria do feito em sede de apelação, foi o relator da deliberação original, há que se sortear outro ministro para examinar o novo recurso em comento, em respeito ao princípio do duplo grau de jurisdição.
	Ante o exposto, VOTO por que o Tribunal adote a deliberação que ora submeto à apreciação deste Colegiado.
TCU, Sala das Sessões Ministro Luciano Brandão Alves de Souza, em 4 de setembro de 2019.
AROLDO CEDRAZ 
Relator